臺北高等行政法院判決　　　　　　　　　　　　　　九十年度訴字第六五○三號
　　　　　　　　　　　　　　　.
　原　　　告　三立電視股份有限公司
　代　表　人　甲○○董事長）.
　訴訟代理人　乙○○
　被　　　告　行政院新聞局
　代　表　人　葉國興（局長）
　訴訟代理人　丙○○
右當事人間因衛星廣播電視法事件，原告不服行政院中華民國九十年九月二十一日台
九十訴字第○五○一五一號訴願決定，提起行政訴訟。本院判決如左：
　　主  文
原告之訴駁回。
訴訟費用由原告負擔。
    事  實
一緣被告以原告經營之「三立台灣台」頻道，於民國（下同）九十年五月二十五日二
  十二時八分播出之「壹週判（人人自危篇）」廣告（下稱系爭廣告），出現男女做
  愛及充氣娃娃露胸之畫面，經廣播電視節目及廣告諮詢會議評鑑，認定系爭廣告有
  妨害兒童或少年身心健康之情形，違反衛星廣播電視法第二十條第一項準用第十七
  條規定。又「三立台灣台」頻道前因違反節目管理規定，經被告分別以八十九年八
  月二十五日（八九）琴廣四字一三○○六號及九十年四月十八日（九○）正廣四字
  第○四九二○號函核處在案，茲原告再次違規，乃依同法第三十七條第一項第一款
  規定，於九十年六月十八日以（九○）正廣四字第○八二○七號行政處分書處以罰
  鍰新台幣（下同）三十七萬元，並請立即改正，逾期不改正，將按次連續處罰。原
  告不服，以系爭廣告內容僅係表現商品之手法，被告以一己之價值觀，認定系爭廣
  告違法，有侵害憲法第十一條所保障言論自由之嫌；又被告僅憑法律地位不明之廣
  播電視節目及廣告諮詢會議評鑑認定，未予其陳述意見之機會，即率爾認定系爭廣
  告違法，實屬無據等語，提起訴願，遭決定駁回，遂向本院提起行政訴訟。
二兩造聲明：
  (一)原告聲明：訴願決定及原處分均撤銷。
  (二)被告聲明：如主文所示。
三兩造爭點：
  原告主張系爭廣告內容僅係表現商品之手法，被告竟以一己之價值觀，依規範內容
  欠明確之「衛星廣播電視廣告製播標準」及法律地位不明之「廣播電視節目及廣告
  諮詢會議」評鑑，率爾認定系爭廣告違法，並予裁罰，顯有違誤，是否可採？
  (一)原告主張之理由：
    查被告以原告播出系爭「壹周刊（人人自危篇）」廣告，出現男女做愛及充氣娃
    娃露出胸部之畫面，經「廣播電視節目及廣告諮詢會議」評鑑，認系爭廣告有妨
    害兒童或少年身心之情形，違反相關管理規定並處以罰鍰等語，惟查：
    1.系爭廣告出現之「男女做愛及充氣娃娃露出胸部之畫面」並無「衛星廣播電視
      廣告製播標準第三條附表」所列各項之情形，系爭廣告並未違法：
      (1)查被告所認之「『男女做愛及充氣娃娃露出胸部之畫面』妨害兒童或青少年
        身心健康」係一高度不確定之法律概念，被告應指出明確之核處標準，否則
        此舉即有淪於行政機關個人主觀價值判斷，而箝制憲法保障之言論自由進而
        造成寒蟬效應之違法。
      (2)按被告發布之衛星廣播電視廣告製播標準第三條第一項第二款規定「衛星廣
        播電視廣告內容不得有下列情形之一：‧‧‧二、妨害兒童或少年之身心健
        康。」次按同條第二項規定「前項各款例示如附表。」復按被告發布之衛星
        廣播電視廣告製播標準第三條附表之「二、妨害兒童或青少年身心健康」各
        款規定：「影響兒童或少年生理、心理健康者。對尊敬師長等固有道德觀念
        產生不良影響者。養成不良生活習慣或產生不良模仿作用者。誘使兒童或少
        年不滿現有用品，養成貪得無饜等不正確觀念者。直接唆使兒童或少年要求
        家長接受廣告之建議者。利用兒童或少年對師長、醫師或兒童節目主持人之
        信賴心理，對產品作推廣宣傳者。提倡、鼓勵兒童或少年從事危情活動者。
        涉及驚險之特技表演時，未提示兒童或少年不宜模仿者。以尖銳利耳的聲音
        及以強光閃爍搖擺不定之畫面，驚擾觀眾收視。以相同聲音或畫面重複密集
        出現之方式表達者。廣告內容以是否擁有廣告商品作為判斷受尊敬或受輕視
        之標準者。避孕器材、婦女生理用品廣告以實體或人體展示商品性能或安排
        兒童演出者。引誘青少年、兒童進入法令禁止其涉足之場所者。酒類廣告於
        兒童或青少年節目中播出。酒類產品廣告中有兒童或青少年參與演出。廣告
        內容以贈獎為促銷者，不得以菸、酒及藥品作為贈品。描述喝酒為美好之經
        驗，或以飲酒能帶來好運氣、或成為受歡迎、有成就之人士，為其表現方式
        。播出酒類廣告，但經中央主管機關公告播送時段者，不在此限。」雖其僅
        為被告適用衛星廣播電視法第二十條之規定，預先認為該等情節重大，而一
        定該當者之例示，但依法治國家國家行為須具可預測性之原則，被告既已發
        布此一授權命令，各衛星電視業者自信賴其行為若無違此一標準，即無違反
        衛星廣播電視法之虞，是故如衛星電視業者無明顯違反此一標準之情事，當
        不能繩之衛星廣播電視法相關規定，而加以處罰。
      (3)再者，行政法上如涉專門技術之領域，須經法律授權組織公正客觀且成員為
        專業人士之專業委員會為判斷，其判斷自有受拘束之餘地，如我國之行政院
        公平交易委員會為一準司法機關即是。亦即此等專業委員會之組成必須建立
        於法律或授權命令之上，對於其組織之成員、職掌之事項、作成判斷之方法
        及效力，均予明定，其之判斷始有此等效力可言。然被告認定系爭廣告內容
        有妨害兒童或青少年身心健康之情形，竟未依法令原告前往陳述意見，僅任
        由「廣播電視節目及廣告諮詢會議」之評鑑結果核處之。「廣播電視節目及
        廣告諮詢會議」之組織依據為何、構成員為何、評鑑之程序為何、評鑑之效
        力為何，以及是否得對之不服，均無法自法規上得知。是以被告所憑「廣播
        電視節目及廣告諮詢會議」之評鑑，其法律效力為何，本身已有可議，而被
        告竟憑此評鑑而為處分，實屬無據。
    2.綜上所述，原處分及訴願決定之認事用法，均有違誤，請判決如訴之聲明，以
      保原告合法權益。
  (二)被告主張之理由：
    1.查原告經營之「三立台灣台」頻道於九十年五月二十五日二十二時八分播出之
      系爭「壹週刊（人人自危篇）」廣告，出現男女做愛及充氣娃娃露出胸部之畫
      面，該等情節、鏡頭就其裸露、動作態樣、表達意念（性）整體觀之，顯非兒
      童、少年在一般日常生活起居中尋常易見之景象，且足使兒童或少年身心健康
      產生疑惑或不當聯想，亦使在場之父母、長輩產生尷尬、難堪之感覺與情緒，
      其於孩童詢問時，尤有難以啟齒之情，自足以影響兒童或少年身、心理健康，
      明顯違反衛星廣播電視廣告製播標準第三條附表第二款妨害兒童或少年身心健
      康例示（一）影響兒童或少年生理、心理健康者之規定。是系爭廣告內容違反
      衛星廣播電視法第二十條第一項準用第十七條規定甚明，被告依法核處，違法
      事實認定，尚無違誤。次查，系爭廣告內容經由學者專家組成之「廣播電視節
      目與廣告諮詢會議」於九十年五月三十一日之會議決議，認為違反衛星廣播電
      視法第二十條第一項準用第十七條規定，此有該會議決議之意見彙整表附原處
      分卷可稽。
    2.至原告指稱原處分僅憑法律地位不明之「廣播電視節目及廣告諮詢會議」評鑑
      即為認定，實屬無據乙節。按被告係衛星廣播電視法主管機關，為客觀認定違
      法事實，特聘請學者專家組成「廣播電視節目及廣告諮詢會議」對涉嫌違反衛
      星廣播電視法之節目及廣告內容作評鑑，其決議僅供被告核處時參考，被告核
      處時仍須以違法事實是否符合法律構成要件，依職權作最終認定。另被告行政
      處分書載明「經『廣播電視節目及廣告諮詢會議』評鑑‧‧‧」等，係告知受
      處分人，該行政處分所根據之事實既經由社會公正人士所組成之諮詢會議評鑑
      ，自屬客觀上明白足以確認，非被告主觀認定，併予指明。
    3.綜上論述，原告為衛星廣播電視事業，應遵守衛星廣播電視法等相關規定。茲
      任令違法廣告於其頻道中播出，顯有應注意能注意而不注意之過失，自應負法
      律責任。原告所訴，顯不足採。被告審酌其違法情節，依法核處，認事用法，
      均無不合，請駁回原告之訴，以維法紀。
　　理  由
一本件原告起訴後，被告之代表人已由蘇正平更換為葉國興，被告新代表人葉國興具
  狀聲明承受訴訟，於法有據，應予准許，合先敘明。
二按「衛星廣播電視事業及境外衛星廣播電視事業播送之廣告內容，不得有下列情形
  之一：一、違反法律強制或禁止規定。二、妨害兒童或少年身心健康。三、妨害公
  共秩序或善良風俗」、「第十七條、第十八條第二項、第三項及第十九條第二項之
  規定，於廣告準用之。廣告製播標準由主管機關定之。」及「衛星廣播電視事業或
  境外衛星廣播電視事業有下列情形之一者，處二十萬元以上二百萬元以下罰鍰，並
  通知限期改正，逾期不改正者，得按次連續處罰︰一、一年內經處罰二次，再有前
  二條各款情形之一者。」分別為衛星廣播電視法第十七條、第二十條及第三十七條
  第一項第一款所明定。
三本件被告以原告經營之「三立台灣台」頻道，於九十年五月二十五日二十二時八分
  播出之系爭「壹週刊（人人自危篇）」廣告，出現男女做愛及充氣娃娃露胸之畫面
  ，經被告召開廣播電視節目及廣告諮詢會議評鑑，認定系爭廣告有妨害兒童或少年
  身心健康之情形，違反衛星廣播電視法第二十條第一項準用第十七條規定。又該頻
  道前因違反節目管理規定，於一年內經被告處罰二次後，原告再次違規，乃依同法
  第三十七條第一項第一款規定，處原告三十七萬元罰鍰，並請立即改正，逾期不改
  正，將按次連續處罰。原告不服，提起訴願，遭決定駁回，復起訴主張系爭廣告內
  容僅係表現商品之手法，被告竟以一己之價值觀，依規範內容欠明確之「衛星廣播
  電視廣告製播標準」及法律地位不明之「廣播電視節目及廣告諮詢會議」評鑑，率
  爾認定系爭廣告違法，並予裁罰，顯有違誤，詳如其起訴狀事實欄所載理由等語。
四查本件原告經營之「三立台灣台」頻道，於九十年五月二十五日二十二時八分普、
  護級時段播出之系爭廣告，出現一對男女親熱擁抱做愛及充氣娃娃露胸部二點之畫
  面，業據被告提出監看意見表、諮詢意見彙整表以及測錄帶等附卷為證，又該測錄
  帶經本院於九十一年十一月二十六日言詞辯論期日當庭勘驗系爭廣告內容，確有上
  開男女做愛及充氣娃露胸部二點畫面，經記明筆錄並拍照片在卷可稽，該畫面就其
  裸露尺度、動作態樣、表達意念（性）整體觀之，顯非兒童、少年在一般日常生活
  起居中尋常易見之景象，足使兒童或少年身心健康產生疑惑或不當聯想，且使在場
  父母、長輩產生尷尬、難堪之感覺與情緒，其於兒童詢問時，尤有難於啟齒之情，
  在客觀社會通念上，自堪認為足以影響兒童或少年身心健康之行為，況被告為加強
  其決定之公信力，聘請專家學者組成「廣播電視節目及廣告諮詢會議」就系爭廣告
  進行評鑑為有違反法律規定之意見，有諮詢意見彙整表在卷可稽，且原告前因違反
  節目管理規定，於一年內經被告處罰二次後，原告再次為本件違規，被告乃據以裁
  處三十七萬元罰鍰，並請立即改正，逾期不改正，將按次連續處罰，揆諸首揭規定
  ，自無不合。
五又衛星廣播電視法第十七條第二款「妨害兒童或少年身心健康」為高度不確定之法
  律概念，故同法第二十條第二項授權主管機關即被告訂定「衛星廣播電視廣告製播
  標準」，資為公平客觀執法認定依據，核無原告所訴違反依法行政原則及箝制言論
  自由可言。且本件據以適用處罰之衛星廣播電視法第三十七條規定於九十年六月十
  八日裁罰後並未變動，雖被告於九十年十一月八日以（九十）正廣四字第一四七五
  三號令訂定公布「行政院新聞局處理衛星廣播電視法罰鍰案件裁量基準」，該令已
  明文限定自發布日期生效，核其內容為行政規則，尚非法律變動，且本件原處分並
  未違法，雖其裁量與上述基準有些差異，僅生裁量妥適與否，非行政法院撤銷訴訟
  之審理範圍，故原告主張從新從輕溯及適用其九十年六月十八日本件被裁罰案件，
  洵不足採。
六綜上說明，本件被告之原處分，認事用法，尚無違誤，訴願決定，予以維持，亦無
  不合，原告起訴意旨，非有理由，應予駁回。
七據上論結，本件原告之訴為無理由，依行政訴訟法第九十八條第三項前段，判決如
  主文。
中　　　華　　　民　　　國　　九十一　　年　　 十二 　　月　　 十九 　　日
                 　　　　　 臺 北 高 等 行 政 法 院  第 一 庭
                                           審 判 長  法  　官　王立杰
                                         　          法  　官　王碧芳
                                         　          法  　官　黃本仁
右為正本係照原本作成。
如不服本判決，應於送達後二十日內，向本院提出上訴狀並表明上訴理由，如於本判
決宣示後送達前提起上訴者，應於判決送達後二十日內補提上訴理由書（須按他造人
數附繕本）。
中　　　華　　　民　　　國　　九十一　　年　　 十二 　　月　　 二十 　　日
  　　　　　　　　　　　　　　　　　　　　　　　　　 書 記 官　姚國華
